【裁判字號】    98,司財管,29
【裁判日期】    990512
【裁判案由】    選任失蹤人財產管理
【裁判全文】
臺灣基隆地方法院民事裁定            98年度司財管字第29號
聲  請  人  財團法人臺灣省基隆市私立光隆高級家事商業職業
            學校
法定代理人  乙○○
相  對  人  甲○○
上列聲請人聲請指定失蹤人財產管理人事件，本院裁定如下：
    主  文
指定財政部國有財產局臺灣北區辦事處為失蹤人甲○○（民國前
四年三月五日生，生前最後住所：基隆市○○區○○路四號）之
財產管理人。
聲請費用新台幣壹仟元由聲請人負擔。
    理      由
一、按失蹤人失蹤後，未受死亡宣告前，其財產之管理，依非訟
    事件法之規定。失蹤人未置財產管理人者，其財產管理人依
    左列順序定之：（一）配偶；（二）父母；（三）與失蹤人
    同居之祖父母；（四）家長。不能依前項規定定財產管理人
    時，法院得因利害關係人或檢察官之聲請，選任財產管理人
    。民法第10條、非訟事件法第109條第 1項、第2項均定有明
    文。而所謂失蹤係指失蹤人離去其最後住所或居所，陷於生
    死不明之狀態而言（最高法院85年度臺抗字第 328號裁定意
    旨參照）。
二、本件聲請意旨略以：聲請人為基隆市○○區○○路一小段第
    9及第 9之1地號土地之所有權人，而相對人於上開土地登記
    有地上權，現該地上權因存續期間屆滿而失效，聲請人於民
    國(下同)98年 3月19日向基隆市信義地政事務所，以地上權
    期間屆滿為由申請塗銷上開土地之地上權登記，該所於同年
    3 月24日以該地上權登記有「拾年後續定契約一次」之記載
    命聲請人舉證說明「是否存續期間屆滿」，惟聲請人既未與
    相對人續約，自無從提出不存在之後續契約，而相對人亦失
    蹤不所在不明，無法請其提供或舉證未續約，致地政機關駁
    回聲請人塗銷地上權之申請，聲請人遂向本院以98年度重訴
    字第25號提起訴訟，又因相對人行蹤不明無法進行實質審理
    ，故聲請人與相對人有利害關係，且其於41年9月8日即因行
    方不明由里長代報遷出。聲請人並據此向鈞院民事庭聲請相
    對人死亡宣告之公示催告，經鈞院98年度家催字第28號裁定
    准許，且經聲請人於98年9月9日登載台灣新生報。又相對人
    之舊簿戶籍謄本其餘部分經戶政事務所告知均非相對人之親
    屬，則確無法依非訟事件法第109條第1項規定選定失蹤人財
    產管理人。故聲請人爰依同條第2 項規定依法選定財政部國
    有財產局擔任相對人之財產管理人等語。
三、經查，聲請人主張之上開事實，業據其提出相對人之戶籍謄
    本影本、本院98年度家催字第28號裁定影本為證，堪認甲○
    ○為失蹤人，且不能依非訟事件法第109條第1項規定定其財
    產管理人；再查聲請人為甲○○之利害關係人，亦經其提出
    基隆市○○區○○段一小段9、9之1 地號土手寫舊簿及電子
    檔登記謄本影本、基隆市信義地政事務所土地登記案件補正
    通知書影本、基隆市信義地政事務所98年4 月13日基信地所
    一字第0980002244號函影本為證，堪認聲請人確有利害關係
    存在。故聲請人聲請本院選任失蹤人甲○○之財產管理人，
    於法並無不合；末查就財產管理人之人選，聲請人聲請選任
    財政部國有財產局擔任失蹤人甲○○之財產管理人。經本院
    函詢財政部國有財產局表示意見，經財政部國有財產局台財
    產北接字第0980033831號函覆陳稱：「就私人財產之管理，
    應以自然人，顯較公務機關更具適切性。次查本案聲請人因
    與失蹤人甲○○間有訴訟之必要，聲請選任金君之財產管理
    人，是以選任具法律專業素養之律師為財產管理人亦較為適
    宜」云云。然查，本件聲請人聲請選任失蹤人財產管理人之
    目的，係欲以相對人受選任之財產管理人為對象為「地上權
    存續期間屆滿已失效」或「地上權是否因存續期間屆滿而應
    續訂契約」之意思表示爾爾，尚與函覆所稱聲請人與相對人
    間有訴訟之必要，以選任具法律專業素養之律師為財產管理
    人較為適宜無涉。矧且，聲請人既已就相對人以利害關係人
    之身分向本院聲請死亡宣告之公示催告暨刊登報載完成，此
    有本院98年度家催字第28號裁定及98年9月9日台灣新生報影
    本附卷可稽。足見相對人將來確有受死亡宣告而遺有財產之
    可能。復因，無人繼承之遺產，於清償債權，並交付遺贈物
    後，如有賸餘，歸屬國庫，為民法第1185條所明定，而財政
    部國有財產局掌理國有財產清查、管理、處理、依法改良、
    利用、資訊業務、檢核及統籌調配、估價、法令與法務案件
    之研議及處理等事項（財政部國有財產局組織條例第2 條參
    照），則由受選任人財政部國有財產局擔任失蹤人之財產管
    理人，就本件將來可能查有歸屬國庫之失蹤人財產，定能秉
    其職責擔當此具公益性質之職務，並順利達成管理保存財產
    之任務。執此，本院認為由其擔任相對人之財產管理人，應
    屬妥適。是以聲請人之聲請應予准許，爰裁定如主文。
四、如不服本裁定，應於裁定送達後10日內，以書狀向本院司法
    事務官提出異議。
中    華    民    國    99    年    5     月    12    日
                  家事法庭司法事務官  邱文翰

司法院資訊處製作；財團法人民間司法改革基金會備份。
